【裁判字號】    97,台上,1364
【裁判日期】    970626
【裁判案由】    請求塗銷不動產所有權移轉登記等
【裁判全文】
最高法院民事判決            九十七年度台上字第一三六四號
上  訴  人  癸○○○
            子 ○ ○（原名施陳鶴）
共      同
訴訟代理人  楊 嘉 中律師
上  訴  人  丑 ○ ○
訴訟代理人  楊 嘉 中律師
            張 瑞 釗律師
上  訴  人  寅 ○ ○
                      樓
訴訟代理人  唐 達 興律師
被 上訴 人  甲    ○
            乙 ○ ○
            丙 ○ ○
            丁 ○ ○
            戊 ○ ○
            壬 ○ ○
            庚 ○ ○
            己 ○ ○
            辛 ○ ○
兼上列二人
法定代理人  辰 ○ ○
共      同
訴訟代理人  周 德 壎律師
上列當事人間請求塗銷不動產所有權移轉登記等事件，上訴人對
於中華民國九十六年七月二十四日台灣高等法院第二審判決（九
十三年度重上字第六三五號），提起上訴，本院判決如下：
    主  文
原判決除假執行部分外廢棄，發回台灣高等法院。
    理  由
原審廢棄第一審所為確認被上訴人與上訴人甲○、乙○○、丙○
○、丁○○、辰○○（下稱甲○等五人）就原判決附表（下稱附
表）所示，除編號一、四、八、一五、一六、二五、二八號（下
稱一號等建物）外之建物（下稱二號等建物）有公同共有法律關
係存在；辰○○與被上訴人壬○○、辛○○、庚○○、己○○（
下稱壬○○等四人）之被繼承人朱阿緞（嗣更名為朱珮婕）間就
坐落新店市○○路一九二號四樓（新店市○○段第二九○五建號
）、層次面積一六○點六七平方公尺、陽台面積一九點一二平方
公尺、花台○點五三平方公尺、共同使用部分：大豐段第二九四
○建號、權利範圍一○○○○分之一四六、「登記次序：○二」
、「原因發生日期：民國八十九年六月十六日」、「登記原因：
夫妻贈與」、「權利範圍：全部」之贈與應予撤銷，朱阿緞並應
塗銷登記上開贈與登記；乙○○與被上訴人戊○○間就坐落新店
市○○路一九二號十七樓（新店市○○段第二九一八建號）、層
次面積一六一點八四平方公尺、陽台面積一九點四一平方公尺、
花台○點五三平方公尺、共同使用部分：大豐段第二九四○建號
、權利範圍一○○○○分之一三八、「原因發生日期：八十五年
十二月三十日」、「登記原因：贈與」、「權利範圍：乙○○為
一五四分之五四，戊○○為一五四分之一○○之贈與應予撤銷，
並辦理塗銷登記；丙○○就坐落新店市○○路一九二號十八樓（
新店市○○段第二九一九建號）、層次面積一六一點八四平方公
尺、陽台面積一九點四一平方公尺、花台○點五三平方公尺、共
同使用部分：大豐段第二九四○建號、權利範圍一○○○○分之
一三八、「登記次序：○二」、「原因發生日期：八十三年六月
十日」、「登記原因：買賣」、「權利範圍：全部」之登記應予
塗銷；甲○等五人就附表所示二號等建物「登記次序：○一」、
「登記原因：第一次登記」、「登記日期：八十三年六月八日」
、「登記原因發生日期：八十三年一月二十二日」、「權利範圍
：全部」之登記應予塗銷；前開四項登記塗銷後，甲○等五人應
協同上訴人就如附表所示二號等建物辦理「登記原因：第一次登
記」、「原因發生日期：八十三年一月二十二日」、「所有權人
：甲○、乙○○、丙○○、丁○○、辰○○、癸○○○、施陳鶴
、丑○○、寅○○等九人」、「權利範圍：所有權全部公同共有
」之登記之判決，改判駁回該部分上訴人在第一審之訴，及駁回
上訴人追加（按：原判決誤載其係變更）請求壬○○等四人就朱
珮婕之贈與辦理繼承及塗銷登記；暨就一號等建物變更請求甲○
等五人連帶給付上訴人及全體共有人新台幣（下同）五千二百二
十二萬五千六百八十元及加付法定遲延利息（先位聲明），或甲
○等五人連帶給付上訴人各五百二十二萬二千五百六十八元及加
付法定遲延利息（備位聲明）之訴，係以：上訴人就其主張訴外
人施義烈與陳清萬於七十七年七月六日訂立「提供土地合作興建
房屋契約書」（下稱系爭合建契約），約定由陳清萬提供坐落台
北縣新店市○○○段十二張小段第一一一之二、四五、四五之二
地號等三筆土地作為建築基地，由施義烈出資興建集合住宅及商
店，雙方各取得房屋及土地產權二分之一，嗣陳清萬、第一審共
同被告卯○○○及施義烈於七十八年七月八日訂立協議書，約定
由卯○○○承受施義烈對於系爭合建契約之一切權利義務。旋陳
清萬於七十九年二月八日死亡，其妻陳廖金葉亦於同年八月六日
死亡，伊及甲○等五人為陳清萬之繼承人，附表所示房屋係依系
爭合建契約所建造，分歸陳清萬，登記於甲○等五人及朱珮婕、
戊○○名下等情，固據提出提供土地合作興建房屋契約書、建物
登記謄本等件為證。但查系爭合建契約第五條約定：「本合建之
執照起造人由雙方取得人各自指定名義申請之，甲方（即陳清萬
）最遲應於乙方（即施義烈）通知即日起十五日內蓋妥印章、戶
籍謄本及其他必要文件交付乙方辦理，如有延誤，甲方應分得之
部份，乙方得逕行以甲方名義辦理之」，而證人施義烈於台灣台
北地方法院（下稱台北地院）九十三年度訴字第五三號刑事案件
審理時證稱：陳清萬指定登記予甲○、乙○○、丁○○、辰○○
、丙○○及陳清萬本人等語；證人廖莊罔市於原審九十年度重上
字第七九號民事事件審理時證稱：陳廖金葉於住院前跟伊提過合
建房子的事，房子的處理是嫁出去的女兒一人一間，其他的讓四
個兒子和未出嫁的一個女兒即甲○等五人平分，這是陳清萬的意
思，陳廖金葉說陳清萬有跟孩子說過，陳廖金葉談及此事時，陳
清萬有在場等語；證人陳陳梅於原審證稱：陳清萬每個月來理髮
，有講到他的房子要重建，說要建二十層左右的大樓，他有說要
將房子分給嫁出去的女兒一人一間，剩下給兒子及沒有嫁出去的
女兒，那時大約七十八年，他跟我講的，這件事他跟我講了二次
等語。足見陳清萬於生前已就系爭合建房屋為明確之分配，即嫁
出去的女兒每人一間，其餘歸兒子及未出嫁的女兒即甲○等五人
，並依系爭合建契約第五條約定，指示建商將三樓以上之合建房
屋以甲○等五人為起造人，陳清萬指定起造人時，即已贈與其基
於合建契約對建商所得請求之合建房屋移轉所有權之請求權予甲
○等五人。如附表所示房屋為三樓以上之合建房屋，業經陳清萬
贈與甲○等五人，尚非陳清萬全體繼承人繼承之範圍。陳清萬將
上開房屋贈與甲○等五人，並指定甲○等五人為起造人，甲○等
五人自得請求建商辦理該房屋之第一次所有權登記，該房屋於陳
清萬死亡後辦理第一次所有權登記為甲○等五人所有，合法有效
，甲○等五人予以處分，亦無侵害上訴人權利情事。故上訴人本
件之請求，為無理由，不應准許等詞，為其判斷之基礎。
惟查贈與契約，須當事人互相表示意思一致，始能成立。指定他
人為建物之起造人，其原因多端，彼此間非必有贈與之合意。且
甲○等五人於八十九年間以上訴人及卯○○○等人為被告提起之
台北地院八十九年度重訴字第五八號請求確認所有權存在事件，
係主張：陳清萬死亡後，其所遺留依合建契約分配房屋之權利，
業經伊與其他繼承人達成一致之分配協議，上訴人同意將其因繼
承所取得之權利讓予伊等語（見原審卷第四宗三二四、六二頁其
書狀）；渠等五人於本件最初係抗辯：上訴人依照陳清萬生前分
配，分別與伊簽訂協議書，同意系爭房屋歸伊所有，其於陳廖金
葉死亡後，仍與伊就陳清萬房屋權利如何分配成立協議，同意由
伊取得系爭房屋所有權等語（見第一審卷第一宗一六四至一六六
頁其答辯狀）。倘陳清萬就如附表所示房屋曾與甲○等五人訂立
贈與契約，將其基於合建契約對建商所得請求之合建房屋移轉所
有權之請求權或房屋所有權贈與甲○等五人，何以甲○等五人於
斯時不主張、抗辯，反而表示陳清萬死亡後，其所遺留依合建契
約分配房屋之權利，業經伊與其他繼承人訂立協議書，達成一致
之分配協議，同意由伊取得系爭房屋所有權？原審未查明陳清萬
究如何與甲○等五人達成贈與之合意，遽以陳清萬指定甲○等五
人為起造人及施義烈等不明確之證詞，即謂陳清萬已贈與其基於
合建契約對建商所得請求之合建房屋移轉所有權之請求權予甲○
等五人，進而為上訴人敗訴之判決，自有可議。本件事實未臻明
瞭，本院尚無從為法律上之判斷。上訴論旨，指摘原判決違背法
令，求予廢棄，非無理由。
據上論結，本件上訴為有理由。依民事訴訟法第四百七十七條第
一項、第四百七十八條第二項，判決如主文。
中    華    民    國  九十七  年    六    月  二十六  日
                      最高法院民事第七庭
                          審判長法官  劉  福  來
                                法官  陳  國  禎
                                法官  陳  重  瑜
                                法官  吳  謀  焰
                                法官  許  正  順
      本件正本證明與原本無異
                                      書  記  官
中    華    民    國  九十七  年    七    月    八    日
                                                     Ｒ


司法院資訊處製作；財團法人民間司法改革基金會備份。
